【裁判字號】    88,重訴,1280
【裁判日期】    901026
【裁判案由】    不動產所有權移轉登記
【裁判全文】
臺灣臺北地方法院民事判決  八十八年度重訴字第一二八○號
    原      告  大然建設股份有限公司
    法定代理人  甲○○
    被      告  乙○○
                丙○○
                丁○○
右當事人間請求不動產所有權移轉登記事件，本院判決如左：
    主    文
原告之訴駁回
訴訟費用由原告負擔。
    事    實
甲、原告方面：
壹、聲明：求為判決：被告乙○○、丙○○、丁○○應將座落台北市○○區○○段一
    小段第二一八地號土地上，建號大同區○○段○○段０二０００，門牌號碼台北
    市○○○路○段四十八號之地上一樓建物面積一七一．六九平方公尺，騎樓面積
    三四．二四平方公尺，合計面積二０五．九三平方公尺，各移轉應有部分000
    0000分之七四０七四六予原告。
貳、陳述：
一、緣訴外人萬仲建設有限公司（下稱萬仲公司）前以坐落台北市○○區○○段一小
    段第二一八、二一九、二二０、二二一、二二二、二二三、二二四、二二一─二
    地號等八筆土地為建築基地，規劃在上開基地上興建本國式鋼筋混凝土造地上十
    七層、地下三層之「萬仲寶鑽」商業住宅大樓。因上開土地中第二二一地號土地
    （面積一二六平方公尺）之所有權人為訴外人即被告等人之父親張萬水，第二二
    二地號土地（面積一００平方公尺）之所有權人為被告乙○○、丙○○、丁○○
    ，每人權利範圍均為應有部三分之一，第二二一─一地號土地（面積二十一平方
    公尺）之部分所有權人為張萬水及被告三人，每人應有部分各為二萬三千分之二
    千五百，故萬仲公司除與該基地內第二一八、二一九、二二０、二二三、二二四
    地號等土地之所有權人訂立合建契約外，另與被告三人及張萬水於民國八十二年
    八月廿三日訂立「提供土地投資合建大樓契約書」，並於契約書第二條約定分配
    比例及位置為：「１依實際法定容積可建總坪數（含屋頂突出物、必要公共設施
    ）甲方（指地主，即被告及張萬水）由地上一層往上計算取得百分之六十二，乙
    方（指建方，簽約時為萬仲公司）取得剩餘百分之三十八，如有增減坪數或價款
    應補貼之價格，悉依公開銷售當時之價格，由雙方相互協調補貼。．．．」。
二、嗣萬仲公司將其合建契約之權利義務讓與原告，且因張萬水先生要求，而暫將座
    落前開基地上所建造Ａ戶建物之地上一樓（即系爭建物）起造人名義變更為被告
    三人；該以被告三人為起造人名義之房屋完工後，門牌編為台北市○○○路○段
    四十八號，因被告三人為起造人，故亦暫以被告三人之名義辦理建物第一次所有
    權登記，由被告各登記應有部分三分之一，前開基地則合併成一個地號即迪化段
    一小段二一八地號。查前開基地合計面積為一一八五平方公尺，被告及其父張萬
    水原為其中第二二一、二二一─一、二二二地號土地之所有人或共有人，就該三
    筆土地之權利折算之面積為二三五．一三平方公尺，占該基地全部面積之比率為
    ０．一九八四；原告及其他地主合計就該基地之權利折算之面積占全部面積之比
    率為０．八０一六。按該基地每位土地提供人與建方之合建契約均約定土地提供
    人由地上一層往上計算，取得百之六十二之建物，故在理論上每一位土地提供人
    均可分得依其所提供土地面積之比例自地上一層往上計算百分之六十二之建物，
    惟因該基地合併後建造之建物，於地上一層僅有三戶，地上二層以上僅有二戶，
    其格局不能依每位地主一戶細分，因此建造於該基地上之Ａ戶建物，其地上一層
    （即系爭建物）雖暫以被告之名義為起造人並辦理建物第一次所有權登記，但實
    際上應由所有土地提供人按其提供之土地面積與該基地之面積比率共有該建物，
    方屬合理。故被告就系爭建物，實際上最多祇能取得彼等及其父張萬水提供之土
    地面積與本基地面積比率計算之地上一層建物面積而已，其超過部分即屬超額登
    記，自應返還原告，由原告再行移轉登記予其他地主。
三、經原告自行依照被告及其父張萬水所提供之土地面積與全部基地面積之比例，計
    算被告就系爭建物所得受分配面積之結果，被告及其父張萬水於地上一層可分得
    之面積為九十六．三二平方公尺，集中分配於系爭建物，占系爭建物總面積（建
    物面積一七一．六九平方公尺，騎樓面積三四．二四平方公尺，合計面積二０五
    ．九三平方公尺）之二０五九三分之九六三二；將其平均分配予被告三人，每人
    應得之應有部分為六一七七九分之九六三二；惟被告實際受登記之應有部分各為
    三分之一，即六一七七九分之二０五九三，亦即每人超額登記之應有部分各為六
    一七七九分之一０九六一。嗣經本院函請中國建築經理股份有公司，依據兩造合
    建契約所約定之分配原則，就被告三人及其父張萬水於一樓可分得之面積部分為
    鑑定之結果，渠等於地上一層可分得之面積為一三０．六五平方公尺；依此則被
    告每人超額登記之應有部分各為六一七七九分之七五二八（計算方式同上）。原
    告願尊重鑑定人之專業，並依據鑑定之結果將聲明減縮為請求被告各移轉系爭建
    物之應有部分六一七七九分之七五二八予原告。
四、茲因被告爭執其就系爭建物所應分得之面積，應依兩造於八十六年八月二十三日
    簽訂之協議書第壹條第（二）項：「四十八號一樓（即系爭建物）依合建契約附
    圖所標分屋尺寸為準，即紅色部分歸甲方（即原告），其餘全部均歸乙方（即被
    告及其父張萬水）所有。」之約定為計算標準；經本院依被告之主張，再度函請
    中國建築經理股份有限公司，依該協議書約定以合建契約附圖所標分屋尺寸為準
    ，就被告（含其父張萬水）於一樓可分得之面積部分為鑑定之結果，渠等於地上
    一層可分得之面積為一三一．八五五四平方公尺；依此則被告每人超額登記之應
    有部分各為0000000分之七四０七四六（計算方式同上）。原告尊重鑑定
    人之專業，對本件鑑定結果無意見，並將聲明再減縮為請求被告各移轉系爭建物
    之應有部分0000000分之七四０七四六予原告。
五、對被告抗辯所為之陳述：
（一）被告辯稱原告與萬仲公司間就系爭建物之興建，係代工性質，原告並未買斷萬
      仲公司對系爭合建案之全部權利，而係代工完成興建大樓後再與萬仲公司核算
      代墊款，原告僅為萬仲公司之債權人，並非系爭建物之原始取得人云云。惟查
      ，前揭「萬仲寶鑽」合建工程，原建方萬仲公司於興建至第十層結構體時發生
      財務困難，原告遂於八十五年二月廿八日就上開工地，與萬仲公司簽訂買賣契
      約書，約定原告受讓萬仲公司所有該工地內第二二一之二、二二三地號二筆土
      地所有權、該公司已完成樓層之地上物所有權全部、該公司與地主簽訂之合建
      契約書及該公司與訂購戶、承攬人即基泰營造股份有限公司（下稱基泰公司）
      、康泰水電工程有限公司（下稱康泰公司）、甲原水電工程有限公司（下稱甲
      原公司）所訂各該契約之權利，及原告繼續出資在上開土地興建未完成樓層建
      物之權利，除於該買賣契約第五條約定：「乙方（指原告) ）續行建築之費用
      由乙方支付，於民國八十五年三月一日以前有關『萬仲寶鑽』工地之營建費用
      及其他一切費用由甲方（指萬仲公司）支付」外，就萬仲公司與訴外人基泰公
      司所訂之工程契約，復於八十五年三月一日與萬仲公司及基泰公司訂立同意書
      ，同意萬仲公司與基泰公司所訂工程契約，萬仲公司所有權利義務自八十五年
      三月一日起由原告承受；故「萬仲寶鑽」建物自八十五年三月一日起之興建費
      用即均由原告支付。經查基泰公司於ＲＦ版ＲＣ完成時，即於八十五年六月十
      七日以工程款申請書檢具統一發票向原告申請新台幣（以下同）四百零七萬元
      （含稅）之第廿五期工程款，經原告工地負責人於八十五年六月十八日估驗，
      於八十五年六月十九日製作會計傳票，開立票號依次為0000000、00
      00000，金額各二０三萬五千元合計金額四百零七萬元之支票二紙交付基
      泰公司。且不僅結構體工程款是由原告支付，即消防給排水工程款、電氣工程
      款亦均由原告支付，可見原告確係受讓「萬仲寶鑽」大樓已完成部分而就未完
      成部分由原告繼續完成；是以被告所辯與證人馬茂曉所言，全與事實不符，不
      足採信。
（二）另被告所引用之台灣士林地方法院八十六年重訴字第三０一號民事判決，雖於
      上訴時經台灣高等法院八十七年重上字第三四０號民事判決維持，但上訴最高
      法院時，為最高法院八十九年台上字第一四八０號民事判決所廢棄，因此上述
      原第一審判決已非確定判決，其認定之事實，當不能作為證據。
（三）被告之父張萬水就與萬仲公司訂立之「提供土地投資合建大樓契約書」，既已
      於八十五年二月廿七日簽訂同意書及同意書補充約款，同意萬仲公司讓與權利
      義務於原告，當應依約履行，實不能勾串證人馬茂曉編號造事實而拒絕履行，
      企圖求得不當利益。
參、證據：提出提供土地投資合建大樓契約書（含合建契約補充協議書）、同意書（
    含同意書補充約款）、律師函（含回執三紙）、買賣契約書、萬仲公司函文、工
    程契約書、同意書、工程款申請書、會計傳票、最高法院八十九年度台上字第一
    四八０號民事判決各乙件，統一發票、工程估驗請款單各三紙，土地登記謄本、
    建物登記謄本各四件（以上均影本）為證，並聲請就依合建契約約定之分配原則
    被告可分得之地上一層建物面積部分命行鑑定。
乙、被告方面：
壹、聲明：求為判決如主文第一項所示；如受不利判決，願供擔保請准免為假執行。
貳、陳述：
一、訴外人萬仲公司於八十二年八月二十三日與被告及被告之父張萬水訂立「提供土
    地投資合建大樓契約書」與其附件「合建契約補充協議書」等之合建契約法律關
    係，為兩造所不爭；惟原告於八十五年二月二十七日，復與萬仲公司及張萬水三
    方簽訂「同意書」及「同意書補充約款」各乙紙，其中同意書內載：「茲由本人
    （甲方；指張萬水）與萬仲建設股份有限公司（乙方）訂立本契約之權利，本人
    同意乙方讓與權利與義務予第三人大然建設股份有限公司（丙方），本人與乙方
    其他非關本合建契約之債務關係與丙方無涉。丙方繼續建築應依原契約行使權利
    及義務」等語，即由原告將上述同意書解釋為概括繼受訴外人萬仲公司與被告及
    張萬水間之合建契約法律關係。然被告於九十年二月間始由前萬仲公司經理馬茂
    曉告知，原告與訴外人巫秋香、束壽徵間有另案民事訴訟（台灣士林地方法院八
    十六年度重訴字第三０一號，案由：第三人異議之訴），而依該訴訟第一審終局
    判決認定之事實，略以：大然公司（即原告）法定代理人甲○○於台灣台北地方
    法院檢察署八十六年度偵字第一一七號被訴詐欺案件中，自承對系爭建物祇係代
    工性質，萬仲公司負責人謝智清亦證稱伊與大然公司於大樓完成後仍需會帳，參
    諸謝智清於八十六年八月一日書立切結書予訴外人陳卓秀鳳，亦載明大然公司為
    代工，以及大然公司須與原投資人張慶霖會帳等情以觀，足證大然公司與萬仲公
    司間就系爭建物之興建，係代工性質，大然公司並未買斷萬仲公司對系爭建築事
    件之全部權利，而係代工完成興建大樓後再與萬仲公司核算代墊款，大然公司僅
    為萬仲公司之債權人，並非系爭建物之原始取得人等語。前開民事第一審判決復
    由第二審法院所維持而告確定，即足認原告與萬仲公司間並無真正之概括承受或
    債之移轉契約存在，故張萬水雖有書面同意，亦不能使原告與萬仲公司間通謀虛
    偽意思表示所為之權利與義務移轉行為發生效力。又上開「同意書」乃張萬水一
    人單獨所為，未經被告事前授權或事後追認，為此被告並進而否認張萬水所為「
    同意書」內意思表示具有拘束被告三人之效力。原告既未繼受萬仲公司與被告間
    之合建契約之法律地位，自無權請求被告移轉系爭建物之所有權，其訴無理由，
    應予駁回。
二、其次，退萬步言，縱使原告繼受萬仲公司合建契約法律關係為有效，其所享權利
    與應負義務亦應悉依萬仲公司與被告及張萬水間之「提供土地投資合建大樓契約
    書」與其附件「合建契約補充協議書」及其他書面約定內容為履行：
（一）依萬仲公司與被告及張萬水間之約定，建築完成後之大樓房屋，其分配原則乃
      契約第二條關於合建房屋雙方分收建坪比例及位置之約定，該條第一款明定：
      「依實際法定容積可建總坪數（含屋頂突出物、必要公共設施）甲方（即被告
      及張萬水）由地上一層往上計算起取得百分之六十二，乙方（即萬仲公司）取
      得剩餘之百分之三十八．．．」，而系爭一樓部分則係約定於契約附件一「合
      建契約補充協議書」第二條第一項第三款：「依建蔽率最大許可面積，扣除公
      共門廳、電梯間等公共面積持分後，分配於角地位置（即原有相關位置，且店
      面寬度不得小於七公尺）。」及附件二「附圖」上所標示之「張萬水四人應分
      位置，其實際坪數另行計算。」等文字。
（二）原告起訴狀所載訴之聲明請求移轉登記之面積，係以系爭建物之建築基地乃被
      告及張萬水與其他數位地主所合併提供，被告應分配部分「實際上應由各該土
      地提供人按其提供之土地面積與本基地之面積比率共有該地下層與自地上一層
      往上計算百分之六十二之建物」及「實際上最多祇能取得彼等及其父親張萬水
      提供之土地面積與本基地面積比率計算之建物面積而已」等為理由。然原告上
      開請求及主張，顯然係對萬仲公司與被告及其父張萬水間原先成立之合建契約
      之契約真意，有所誤會。蓋系爭合建契約之基地乃由被告與張萬水所有之台北
      市○○段○○段二二一、二二二地號全部，二二一之二地號（持分貳萬參仟分
      之壹萬）部分土地，加上其他地主所有之二一八地號、二一九地號、二二０地
      號、二二三地號及二二四地號等土地，合計八筆合併而成。故原告請求移轉所
      為分配方式之計算前提乃「按提供之土地面積與本基地面積比率計算」，也就
      是以全部地主均得依提供土地比例來分配系爭建物一樓之面積為前題；然因事
      實上，各地主與萬仲公司間之合建契約條件不同，八筆土地地主中有二筆土地
      （即二二三地號和二二四地號）地主與萬仲公司明文約定不參與一樓面積之分
      配，因此顯與原告所主張之前提不符，原告起訴狀所聲明請求之面積，即有違
      誤，應不足採。
（三）又被告及其父張萬水與萬仲公司最初接洽與協商合建契約時，為確定自己之權
      利，特明定被告分配一樓面積係為「建蔽率最大許可面積」，而前述所謂「建
      蔽率最大許可面積」比率係指百分七十之「法定建蔽率」而言，且為確定依前
      開「法定建蔽率」所計算之實際面積大概如何，特由萬仲公司委請建築師李大
      椿實際計算出被告預估應分配之面積，然後於契約附圖上按尺寸比例繪圖標示
      ，並標明斜線及註明「張萬水四人應分位置，其實際坪數另行計算。」等文字
      ，使被告等得預先明瞭自身可享分配面積大小如何。兩造復於八十六年八月二
      十三日簽訂協議書，其第壹條第（二）項約定：「四十八號一樓（即系爭建物
      ）依合建契約附圖所標分屋尺寸為準，即紅色部分歸甲方（即原告），其餘全
      部均歸乙方（即被告及其父張萬水）所有。」，即明示以該附圖之尺寸比例為
      分配之基準；依新約取代舊約之法理，此成立在後之協議書應為兩造合意變更
      先前合建契約補充協議書之新約定，而具有優先之效力。
（四）本件審理期間，曾二度就分配原則及應分配結果，交付中國建築經理人股份有
      限公司鑑定，第一次鑑定結果係以「本興建個案扣除騎樓地實設建蔽率四六．
      二一﹪」為最初評估張萬水與被告分配系爭一樓面積之依據，而認被告應在一
      樓可分得面積為一三０．六五平方公尺（不含應持分之公共使用面積）。然上
      述計算採「實設建蔽率」百分之四十六為依據，不符合被告及其父張萬水與萬
      仲公司最初約定分配係採「法定建蔽率」百分之七十之原意，且其中關於騎樓
      部分之計算未排除不分配一樓面積之二二三地號和二二四地號土地地主，故有
      所錯誤，殊不足採。至於第二次鑑定結果，認為依原告於八十六年八月二十三
      日之協議書內容及其附圖所示比例計算，原告與被告等就一樓室內面積（不含
      騎樓及公設面積）應分配比例為：
      （原告）  33.1851/（33.1851＋132.9754）=  0.1997（以下四捨五入），即
      其應有部分比例應為萬分之一九九七。
      （被告）  132.9754/（33.1851＋132.9754）=0.8002（以下四捨五入），即
      其應有部分比例應為萬分之八００三。
      第二次鑑定乃按附圖比例計算，符合最初被告與萬仲公司之契約真意，且被告
      分得部分較符合按「法定建蔽率」百分之七十計算之結果，較為可採。故倘萬
      仲公司向被告請求移轉登記，應不超過被告現有一樓室內面積、騎樓面積及公
      設面積的萬分之一九九七，始為適當。
參、證據：提出合建契約書附圖、台北市建築師工會鑑定報告書、律師函、兩造八十
    六年八月二十三日協議書（均影本）各乙件，計算說明三份為證，並聲請命原告
    提出其繼受萬仲公司與其他地主間之全部合建契約書、訊問證人馬茂曉、調取台
    灣高等法院八十七年度重上字第三四０號第三人異議之訴民事卷宗，並聲請就依
    兩造八十六年八月二十三日協議書附圖所示尺寸比例計算兩造於系爭建物應分配
    之面積部分命行鑑定。
丙、本院依職權調閱台灣士林地方法院八十六年度重訴字第三０一號第三人異議之訴
    全部民事卷宗（含台灣高等法院八十七年度重上字第三四０號、同院八十九年度
    重上更（一）字第一０三號、最高法院八十九年度台上字第一四八０號民事卷宗
    ），並訊問證人即鑑定機關中國建築經理股份有限公司指定之人張維泰。
    理    由
一、按「訴狀送達後，原告不得將原訴變更或追加他訴。但有下列各款情形之一者，
    不在此限：．．．三、擴張或減縮判決事項之聲明者。．．．」，民事訴訟法第
    二百五十五條第一項定有明文。本件原告起訴原係請求被告應各移轉系爭建物之
    應有部分六一七七九分之一０九六一予原告，嗣依第一次鑑定之結果，於八十九
    年九月十三日具狀將其請求減縮為被告應各移轉系爭建物之應有部分六一七七九
    分之七五二八予原告；復又依第二次鑑定之結果，於九十年九月十三日具狀將其
    請求再減縮為被告應各移轉系爭建物之應有部分0000000分之七四０七四
    六予原告，核其性質均屬減縮應受判決事項之聲明，合乎首揭條文第一項第三款
    之規定，應予准許，合先敘明。
二、本件原告起訴主張：訴外人萬仲公司前以坐落台北市○○區○○段一小段第二
    一八、二一九、二二０、二二一、二二二、二二三、二二四、二二一─二地號等
    八筆土地為建築基地，規劃在上開基地上興建本國式鋼筋混凝土造地上十七層、
    地下三層之「萬仲寶鑽」商業住宅大樓，除分別與其他地主訂立合建契約外，並
    於八十二年八月廿三日與同為地主之被告三人及其父張萬水訂立「提供土地投資
    合建大樓契約書」。嗣萬仲公司將其合建契約之權利義務讓與原告，且應張萬水
    之要求，而暫將座落前開基地上所建造Ａ戶建物之地上一樓（即系爭建物）起造
    人名義變更為被告三人；該以被告三人為起造人名義之房屋完工後，門牌編為台
    北市○○○路○段四十八號，因被告三人為起造人，故亦暫以被告三人之名義辦
    理建物第一次所有權登記，由被告各登記應有部分三分之一。唯關於系爭建物面
    積之分配，依被告所主張兩造於八十六年八月二十三日所簽訂之協議書內容，應
    依合建契約附圖所標分屋尺寸為準；經本院依被告聲請，函請中國建築經理股份
    有限公司依據該合建契約附圖所標分屋尺寸，就被告及其父張萬水可分得之一樓
    面積為鑑定之結果，渠等於地上一層可分得之面積僅一三一．八五五四平方公尺
    。是以原告暫以被告名義登記之面積，顯然大於其實際可分得之面積，亦即被告
    每人超額登記之應有部分各為0000000分之七四０七四六；此超額登記之
    應有部分自應返還予原告，由原告再行移轉登記予其他地主，爰提起本件訴訟，
    請求被告將前述超額登記之應有部分移轉返還予原告等情。
三、被告則以：原告與訴外人巫秋香、束壽徵間另案台灣士林地方法院八十六年度重
    訴字第三０一號第三人異議之訴事件，依該訴訟第一審確定終局判決認定之事實
    略以：大然公司（即原告）法定代理人甲○○於台灣台北地方法院檢察署八十六
    年度偵字第一一七號被訴詐欺案件中，自承對系爭建物祇係代工性質，萬仲公司
    負責人謝智清亦證稱伊與大然公司於大樓完成後仍需會帳，參諸謝智清於八十六
    年八月一日書立切結書予訴外人陳卓秀鳳，亦載明大然公司為代工，以及大然公
    司須與原投資人張慶霖會帳等情以觀，足證大然公司與萬仲公司間就系爭建物之
    興建，係代工性質，大然公司並未買斷萬仲公司對系爭建築事件之全部權利，而
    係代工完成興建大樓後再與萬仲公司核算代墊款，大然公司僅為萬仲公司之債權
    人，並非系爭建物之原始取得人等語，即足認原告與萬仲公司間並無真正之概括
    承受或債之移轉契約存在，故張萬水雖有書面同意，亦不能使原告與萬仲公司間
    通謀虛偽意思表示所為之權利與義務移轉行為發生效力。又上開同意書乃張萬水
    一人單獨所為，未經被告事前授權或事後追認，自無拘束被告三人之效力。原告
    既未繼受萬仲公司與被告間之合建契約之法律地位，自無權請求被告移轉系爭建
    物之所有權，其訴無理由，應予駁回。退步言之，縱認原告繼受萬仲公司合建契
    約法律關係為有效，依兩造於八十六年八月二十三日之協議書內容所為之第二次
    鑑定結果，原告就系爭建物應分得之面積為三十三．一八五一平方公尺，被告應
    分得之面積為一三二．九七五四平方公尺，原告就系爭建物應分配比例為： 33.
    1851/（33.1851＋132.9754）= 0.1997（以下四捨五入）；故倘萬仲公司向被告
    請求移轉登記，應不超過被告現有一樓室內面積、騎樓面積及公設面積的萬分之
    一九九七，始為適當等語，資為抗辯。
四、原告主張訴外人萬仲公司為興建地上十七層、地下三層之「萬仲寶鑽」商業住宅
    大樓，於八十二年八月廿三日與地主被告三人及其父張萬水訂立「提供土地投資
    合建大樓契約書」之事實，業據其提出該「提供土地投資合建大樓契約書」（含
    合建契約補充協議書）影本乙件為證，且為被告所不爭執，自堪信為真實。又原
    告另主張前揭「萬仲寶鑽」合建工程，萬仲公司於興建至第十層結構體時發生財
    務困難，原告遂於八十五年二月廿八日就上開工地，與萬仲公司訂立買賣契約，
    承受萬仲公司就該合建工程所生之一切權利義務，並由原告取得繼續出資於上開
    土地興建未完成樓層建物之權利等情，固據其提出買賣契約書、萬仲公司函文、
    工程契約書、同意書、工程款申請書、會計傳票各乙紙，統一發票、工程估驗請
    款單各三紙為憑；惟為被告所否認，辯稱：原告與萬仲公司間就系爭建物之興建
    ，係代工性質，原告並未買斷萬仲公司對系爭合建案之全部權利，而係代工完成
    興建大樓後再與萬仲公司核算代墊款，原告與萬仲公司間之前揭買賣契約屬通謀
    虛偽之意思表示而無效，不因張萬水之同意而生權利義務移轉之效果等情。是本
    件首應審究者，乃原告是否確係承受萬仲公司就本件「萬仲寶鑽」合建工程所生
    之一切權利義務？亦或僅屬代工完成之性質？經查：
（一）證人即合建當時萬仲公司之經理馬茂曉，於本院九十年九月十三日言詞辯論期
      日到場結證稱：「．．．大然公司負責人原是同地段第二二四地號之地主，．
      ．．後來萬仲公司營運有問題，由萬仲公司與大然公司協議，由大然公司代為
      完工，．．．我只知道大然與萬仲在蓋完後要會帳。」，「．．．當時有開過
      預售屋客戶的會議，萬仲公司向客戶稱為保護客戶之權益，請求換約，客戶有
      抗爭；．．．經過多次協調，客戶同意換約，否則萬仲公司之債權人來求償，
      工程就無法完成。完工後萬仲與大然公司會帳，就是要算大然公司代墊多少錢
      ，若有結餘，大然公司要還給萬仲公司。」等語。依據證人之證言，原告係「
      代」萬仲公司完成剩餘之樓層，且於完工後尚須與萬仲公司「會帳」，扣除「
      代墊」之金額後若尚有結餘，原告仍須返還予萬仲公司，足見原告與萬仲公司
      間，應僅係「代工完成」之約定，而非承受其權利義務；蓋倘係由原告承受萬
      仲公司對於該合建工程之一切權利義務，則原告無論完工與否，當係盈虧自負
      ，於內部關係上與萬仲公司無關，焉有原告於完工後，尚須與萬仲公司會帳，
      結算代墊款及結餘差額之可言？又原告自承萬仲公司係於前揭「萬仲寶鑽」合
      建工程興建至第十層結構體時發生財務困難，始將權利義務依買賣方式轉讓予
      原告；惟萬仲公司既已完成大部分之工程，距全部完工之期已屬指日可待，縱
      發生財務問題，亦大可對外舉債融資籌措款項，或將工程轉包他人承作，而於
      完工後以處分該建物之對價清償借款或支付承攬報酬，以求剩餘工程之完成，
      似無必要將權利盡數轉讓他人，致其於該工程所投注之心血成果均拱手讓人，
      而喪失該工程完成後所得享受之利潤。是以，原告主張依前揭賣賣契約書第一
      條之約定已受讓萬仲公司之權利義務等情，非但與證人之證言不符，於常情亦
      屬有違。
（二）況查，萬仲公司負責人謝智清曾於八十六年八月一日書立切結書乙紙予訴外人
      陳卓秀鳳，內容記載：「．．．本人於民國八十五年初發生週轉困難，商得大
      然建設負責人甲○○君出面『代工興建』，於八十六年五月底領取使用執照，
      俟完工交屋計算盈餘再行結算。．．．」；謝智清亦曾於另案台灣士林地方法
      院八十六年度重訴字第三０一號第三人異議之訴事件審理程序中，於八十七年
      五月二十七日之言詞辯論期日到場結證略謂：系爭「萬仲寶鑽」案是以萬仲公
      司為起造人，大然公司負責人甲○○是地主；八十四年底萬仲公司發生財務困
      難，八十五年初與大然公司談，因為萬仲公司發生財務困難，系爭建地蓋到第
      十層，怕發生客戶糾紛，為保障客戶，就找到大然公司幫忙，也有很多客戶跑
      來公司要求退屋，萬仲公司請大然公司來幫忙完工，當時客戶也希望過個名義
      ，不然信心上有問題，在萬仲公司名義下會產生無法交屋的情況，所以有跟大
      然公司訂一個約；當時的意思是建物蓋好後，如果有結餘的話，再來跟萬仲公
      司結帳，不管有結餘或虧損都要跟萬仲公司結算；工程上有需要用錢之處都由
      大然公司墊款，當時有大約算一下，大然公司應該拿回去的是他的墊款，大約
      是兩億元左右，屆時先拿回去墊款，其餘再算．．．等語；再原告之法定代理
      人甲○○，亦曾於八十六年一月二十四日台灣台北地方法院檢察署八十六年度
      偵字第一一七號詐欺案偵查程序中供承：「我完工，就依起造人來分配，賣得
      的價金除了還原來的欠款，應是打平，如有盈餘就應交給萬仲．．．」等語，
      均經本院依職權調取台灣士林地方法院八十六年度重訴字第三０一號第三人異
      議之訴民事卷宗核閱屬實，益證原告僅係替萬仲公司代為完成「萬仲寶鑽」之
      剩餘工程，而於完工後再依其盈虧與萬仲公司進行結算。衡諸原告所提出之前
      開買賣契約書已有其違反常情之處，而前揭證人馬茂曉之證述、萬仲公司負責
      人謝智清所書立之切結書及其於另案訴訟程序所為之證言、以及原告法定代理
      人甲○○於詐欺案偵查程序中之供承，核其情節既均互為相符，且合乎常情，
      自較為可採。從而，原告主張其已受讓萬仲公司對於該合建工程所生之一切權
      利義務云云，尚無足取。
（三）按表意人與相對人通謀而為虛偽意思表示者，其意思表示無效，民法第八十七
      條第一項本文定有明文。依前所述，本件萬仲公司係因其於「萬仲寶鑽」合建
      工程進行中發生財務困難，乃與原告約定，由原告代為完成尚未完工之建物部
      分，並代墊工程所需之一切支出，於完工後無論盈虧情形如何，均須就其墊付
      之款項另與萬仲公司進行結算；而萬仲公司與原告所簽訂之買賣契約，以及將
      建物起造人名義變更為原告等，均係為避免萬仲公司之債權人就該建物聲請強
      制執行而為者，雙方並無訂立買賣契約及移轉權利之真意；是以原告與萬仲公
      司間所訂立之買賣契約及讓與權利之行為，均屬通謀為虛偽意思表示，依首揭
      法條之規定，均為無效，原告並未取得該建物或合建契約上之任何權利。至於
      原告另提出用以證明其確係受讓萬仲公司權利義務之萬仲公司函文、工程契約
      書、同意書、工程款申請書、會計傳票、統一發票、工程估驗請款單等文件，
      縱認屬實，亦屬萬仲公司偽將權利移轉予原告後，欲取信於他人所為之後續行
      為；原告以其名義支付工程款予承攬人基泰公司、甲原公司、康泰公司等，亦
      均係為達其「代工完成」之任務而「代墊」之款項，於完工後仍須與萬仲公司
      進行結算。故該等證據方法，尚難據為認定原告確係受讓萬仲公司權利義務之
      判斷基礎。
五、綜上所述，本件被告辯稱原告與萬仲公司間買賣契約及權利義務移轉之行為均屬
    通謀虛偽意思表示，依法應屬無效，亦不因被告之父張萬水之同意而使其發生效
    力等情，應屬可採。原告既未取得系爭建物之權利，亦未承受萬仲公司與被告間
    合建契約之權利義務，從而原告依合建契約請求被告將系爭建物如其聲明所示之
    超額登記應有部分移轉登記予原告，自屬無據，不應准許。
六、本件事證已臻明確，兩造其餘攻擊防禦方法及舉證，核與判決結果無影響，爰不
    一一論述，附此敘明。
七、據上論結，本件原告之訴為無理由，依民事訴訟法第七十八條，判決如主文。
中      華      民      國    九十  年      十      月      二十六      日
                                            民事第一庭法      官  黃雯惠
右為正本係照原本作成
如對本判決上訴，須於判決送達後廿日內向本院提出上訴狀
中      華      民      國    九十  年      十      月      三十一      日
                                                      法院書記官  魏淑娟


司法院資訊處製作；財團法人民間司法改革基金會備份。
